【裁判字號】    97,易,733
【裁判日期】    980213
【裁判案由】    詐欺
【裁判全文】
臺灣雲林地方法院刑事判決               97年度易字第733號
公  訴  人  臺灣雲林地方法院檢察署檢察官
被      告  甲○○
指定辯護人  本院公設辯護人許俊雄
上列被告因詐欺案件，經檢察官聲請簡易判決處刑（97年度偵字
第2454號），本院斗六簡易庭認不應以簡易判決處刑，改由本院
刑事庭依通常程序審理，判決如下：
    主      文
甲○○幫助意圖為自己不法之所有，以詐術使人將本人之物交付
，處有期徒刑捌月，減為有期徒刑肆月，如易科罰金，以新臺幣
壹仟元折算壹日。
    事實及理由
壹、犯罪事實：
    甲○○知悉於金融機構開立存款帳戶並無積極資格之限制，
    且收集人頭帳戶用以詐騙被害人匯款之社會現象層出不窮，
    是若將金融機構帳戶存摺、金融卡及密碼交付他人使用，極
    可能因此供不法詐騙集團份子施用詐術使他人受騙匯入款項
    ，再加以提領運用，而屬於幫助他人從事詐欺取財犯罪之行
    為，竟仍基於幫助他人詐欺取財之犯意，於民國96年3 月間
    某日（96年3 月28日以前），在雲林縣麥寮鄉後安村後安35
    號住處前，將其於87年12月29日，在華僑銀行麥寮分行（現
    為花旗銀行麥寮分行）所開立帳戶（帳號：00000000000000
    號，下稱本案帳戶）之存摺、提款卡及密碼等物交付與真實
    姓名、年籍均不詳綽號「阿拋」之成年男子。嗣綽號「阿拋
    」之人取得本案帳戶資料後，即與所屬詐騙集團成員共同基
    於為自己不法所有意圖之犯意聯絡，由其中一人自稱「東方
    電子公司」之員工，於96年3 月27日某時許，撥打丙○○之
    電話，向丙○○佯稱其中獎新臺幣（下同）1,200,000 元，
    但需先匯手續費，致丙○○陷於錯誤，於96年3 月29日13時
    許，依指示前往高雄縣旗山鎮○○街14號陽信商業銀行華興
    簡易型分行，匯款152,000 元至本案帳戶內，旋於當日遭提
    領一空。嗣丙○○發覺受騙，報警究辦，方循線查知上情。
貳、認定犯罪事實所憑之證據及理由：
一、證據能力部分：
    按被告以外之人於審判外之陳述，雖不符刑事訴訟法第159
    條之1 至之4 等4 條規定，而經當事人於審判程序同意作為
    證據，法院審酌該陳述作成時之情況，認為適當者，亦得作
    為證據，刑事訴訟法第159 條之5 第1 項規定甚明。經查，
    本判決後開所引用之各該被告以外之人於審判外之陳述，原
    則上均不得作為證據使用，被告甲○○及其辯護人雖知該證
    據屬傳聞證據，卻仍在本院審理中表示同意作為證據使用（
    見本院97年度易字第733 號卷，下稱本院卷，第63頁至第63
    頁反面），本院審酌上開證據製作時之情況，並無違法不當
    之情事，認為以之作為證據應屬適當，揆諸前開規定，應認
    該等供述證據例外具有證據能力。
二、證明力部分：
  (一)被告及其辯護人之辯解：
    被告固坦承開立本案帳戶，且其於上開時地，將本案帳戶之
    存摺、提款卡與密碼等物交與「阿拋」等事實，惟矢口否認
    有幫助詐欺取財之犯行，辯稱：伊因有3 名稚子待撫養，經
    濟拮据，遂撥打報紙刊登之小廣告，欲向「阿拋」借款200,
    000 元，「阿拋」對伊表示必須提供郵局或銀行之存摺、提
    款卡及密碼方可辦理，因伊為中度精神障礙，領有身心障礙
    手冊，一時信以為真，乃至家中將本案帳戶與麥寮郵局帳戶
    （帳號：0000000000000 號，下稱麥寮郵局帳戶）之存摺、
    印章及提款卡等物一起交與「阿拋」及真實姓名年籍均不詳
    綽號「小林」之成年男子，故伊是遭他人詐騙云云。被告之
    辯護人則辯以：被告為中度精神障礙之人，且僅有國中肄業
    ，教育程度不高，則其辨別是非對錯之能力低於一般常人，
    況且，被告自87年間即使用本案帳戶，顯然為供詐騙集團使
    用方申辦，又當被告無法與「阿拋」聯繫時，便已登報聲明
    將本案帳戶與麥寮郵局帳戶作廢，顯見被告實為本件受害者
    ，其應不具幫助詐欺取財之犯意。此外，縱令被告確有交付
    本案帳戶與「阿拋」之幫助詐欺取財之行為，然被告係同時
    將本案帳戶與麥寮郵局帳戶交與「阿拋」及「小林」，且其
    交付麥寮郵局帳戶與「小林」之部分，業經臺灣雲林地方法
    院檢察署檢察官以96年度偵字第3566號為不起訴處分確定，
    則被告交付本案帳戶部分顯為前揭不起訴處分效力所及，已
    不得再行追訴云云。
  (二)本院之判斷：
  1.本案並不違反刑事訴訟法第260 條「重行起訴禁止」之規定
    ：
  (1)按刑事訴訟法第260 條雖規定，不起訴處分已確定者，非有
    該條第1 、2 款情形之一，不得對於同一案件再行起訴。惟
    該法條所稱之同一案件，係指「事實上同一案件」而言，不
    包括連續犯、牽連犯（刑法修正後業已刪除連續犯與牽連犯
    之規定）及想像競合犯之「法律上同一案件」。蓋檢察官之
    不起訴處分，並無審判不可分原則之適用，從而已經不起訴
    處分之部分，即與其他未經不起訴處分之部分，不生全部與
    一部之問題，其他部分經偵查結果，如認為應提起公訴者，
    自得提起公訴，不受刑事訴訟法第260 條規定之限制（最高
    法院92年度臺上字第521 號判決意旨參照）。
  (2)本案被告前於96年3 月底某日，在雲林縣麥寮鄉後安村35號
    住處前，交付麥寮郵局帳戶之存摺、提款卡及密碼與綽號「
    小林」之人，嗣某詐騙集團成員即於96年3 月30日撥打案外
    人楊家門之電話，以其身分證遭冒用為由，要求楊家門匯款
    300,000 元至麥寮郵局帳戶內，致楊家門陷於錯誤，如數匯
    款上開金額至麥寮郵局帳戶內，嗣宜蘭縣警察局蘇澳分局破
    獲黃建忠等人所組成之詐騙集團，即以被告涉犯幫助詐欺取
    財罪嫌移請臺灣雲林地方法院檢察署檢察官偵辦，經偵查終
    結後，檢察官認被告犯罪嫌疑不足，於96年11月24日以96年
    度偵字第3566號為不起訴處分確定等事實，已經本院調取上
    開卷宗核閱無訛，復有臺灣高等法院被告前案紀錄表及上開
    不起訴處分書在卷可稽（見本院卷第18頁至第19頁）。果若
    被告確於同一時地將本案帳戶與麥寮郵局帳戶交與綽號「阿
    拋」及「小林」之人，因被告交付本案帳戶之行為（屬「未
    經不起訴之部分」）與前揭不起訴之部分，縱均成立犯罪，
    亦屬想像競合犯之裁判上一罪關係，非屬「事實上同一案件
    」，則嗣後檢察官就被告交付本案帳戶之行為另行提起公訴
    （臺灣桃園地方法院檢察署檢察官曾就被告此部分之行為另
    行偵查，但最後以簽結方式處理，並未為不起訴處分，見本
    院卷第29頁至第31頁），參照前揭判決要旨，要非法所不許
    。抑有進者，被告於警詢中供稱：我是於96年3 月至4 月間
    ，在我住家前將本案帳戶交給「阿拋」作為貸款使用（見警
    卷第5 頁至第7 頁）；其在另案偵訊中則表示：我是將麥寮
    郵局帳戶資料交與「小林」作為貸款使用（見本院卷第18頁
    反面），並未提及其有「同時」將本案帳戶連同麥寮郵局帳
    戶之存摺、提款卡與密碼交與綽號「阿拋」及「小林」之人
    等節，究係何者為真？已非無疑。況且，被告若真以貸得款
    項為目的方將金融帳戶相關資料交與他人，衡情應係為了供
    款項匯入或製造信用優良之表徵使用，何以需數個金融帳戶
    方得為之？令人費解，是被告所辯應不可信。再者，被告係
    在96年3 月29日變更麥寮郵局帳戶之密碼與印鑑後，方將麥
    寮郵局帳戶之存摺、提款卡與密碼交與「小林」，此為被告
    所是認（見本院卷第79頁反面），復有麥寮郵局交易往來明
    細紀錄附卷供參（見宜蘭縣警察局蘇澳分局警澳偵字第0965
    101523號卷第8 頁），然本案告訴人確早於96年3 月27日即
    已接到詐騙集團之來電（見警卷第1 頁至第2 頁），被告所
    有本案之帳戶亦已於96年3 月28日即出現不明資金存匯（被
    告自承其自始未貸得任何款項，見本院卷第50頁），可信其
    本案帳戶應早於詐騙丙○○之時即96年3 月27日以前便已交
    與詐騙集團使用，亦證其係於不同時地將本案帳戶與麥寮郵
    局帳戶分別交與綽號「阿拋」與「小林」之人。參諸被告所
    提出之小額信貸廣告影本1 紙（見宜蘭縣警察局蘇澳分局警
    澳偵字第0965101523號卷第4 頁），其上載明「貸款送現金
    八大行業（粗體黑字標示）... 」、「0000000000小林」、
    「阿拋0000000000」，顯見兩人係使用不同之行動電話號碼
    與被告聯繫，若被告係基於同一管道找上綽號「阿拋」與「
    小林」之人，渠等又於同一時間至被告家中向被告收取帳戶
    ，衡情兩人應屬同一詐騙集團，又何必大費周章地提供不同
    之行動電話供被告撥打聯絡，增加自身不法犯行為警查獲之
    風險？亦徵被告辯稱其係於同一時地將本案帳戶連同麥寮郵
    局帳戶交與綽號「阿拋」及「小林」之人云云，為事後編篡
    卸責之詞，不能採信。從而，被告之辯護人辯稱本件檢察官
    聲請簡易判決處刑違反刑事訴訟法第260 條之規定云云，尚
    有誤解。
  2.被告確有幫助詐欺取財之犯意：
  (1)告訴人丙○○於前揭時間，遭不詳詐騙集團成員以前揭手法
    施用詐術，致其陷於錯誤，匯款152,000 元至本案帳戶內，
    旋於當日遭提領一空等情，業據證人即告訴人丙○○於警詢
    中指證明確（見警卷第1 頁至第2 頁），且有花旗銀行麥寮
    分行97年11月4 日（九七）花旗（臺灣）麥寮字第201 號函
    所附本案帳戶開戶基本資料、存款往來明細查詢單（見本院
    卷第45頁至第50頁）及陽信商業銀行匯款收執聯（見警卷第
    16頁）附卷可佐，堪信為真實。
  (2)查金融機構帳戶存摺、提款卡及密碼事關個人財產權益之保
    障，其專屬性甚高，一般人均有妥為保管及防止他人任意使
    用之認識，且該等屬人化物品如落入不明人士手中，極易被
    利用為與財產有關之犯罪工具。且近來以各種理由，撥打電
    話至一般民眾行動電話或住家，佯稱退稅、欠款、查詢帳戶
    、假冒網路購物賣家謊稱轉帳方式有問題，或如同本案佯稱
    中獎等方式詐欺取財之犯罪類型層出不窮，而該等犯罪，多
    數均利用人頭帳戶作為出入帳戶，已經傳媒廣為披載。被告
    為成年人，雖僅有國中肄業之教育程度，但其當與綽號「阿
    拋」之人失去聯絡時，尚知悉將本案帳戶與麥寮郵局帳戶登
    報聲明作廢，業經被告供認不諱（見本院卷第43頁），另有
    香港商蘋果日報出版發展有限公司臺灣分公司97年11月10日
    097 蘋文字第0075函文所附蘋果日報分類廣告刊登表影本在
    卷可憑（見本院卷第51頁至第52頁），可見被告確有相當智
    識程度，知悉金融帳戶之重要性。再查，楊家門於96年3 月
    30日遭詐騙後匯款300,000 元至麥寮郵局帳戶內，旋遭提領
    完畢，已如前述，足見詐騙集團於96年3 月30日即持有被告
    麥寮郵局帳戶之存摺、提款卡與密碼，但被告卻於96年3 月
    29日至麥寮郵局辦理存簿密碼變更與更換印鑑之手續（見宜
    蘭縣警察局蘇澳分局警澳偵字第0965101523號卷第8 頁），
    對此，被告先稱：我不想讓別人知道我的密碼，所以我才於
    96年3 月29日去辦理密碼變更（見本院卷第79頁）；其後改
    稱：我是在96年3 月29日以前即將麥寮郵局帳戶資料交出，
    但我在96年3 月29日找不到「阿拋」與「小林」時，就去登
    報作廢帳戶，還去辦理密碼與印鑑變更登記（見本院卷第79
    頁至第80頁）。果爾，何以詐騙集團仍知悉被告所設立之新
    密碼，再於96年3 月30日領走楊家門所存入之300,000 元？
    對此質疑，被告方再辯稱：我是變更密碼與印鑑後才把麥寮
    郵局帳戶資料交給「小林」他們，後因我電話打不通，我就
    去登報作廢（見本院卷第79頁反面至第80頁），其辯詞反覆
    ，難信為真。況行動電話無法接通之原因不只一端（如電池
    沒電、收訊不佳或恰巧未帶在身邊），何以被告於當日交付
    本案帳戶及麥寮郵局帳戶與綽號「阿拋」和「小林」之人後
    ，便急忙辦理登報聲明作廢帳戶之舉動，而甘願放棄貸款之
    機會？再者，被告曾於92年10月13日、14日辦理麥寮郵局存
    簿掛失補領之手續（見宜蘭縣警察局蘇澳分局警澳偵字第09
    65101523號卷第8 頁），可認被告相當清楚當金融帳戶存摺
    或提款卡掛失補發之處理流程，若被告真不預期帳戶遭他人
    使用，何以僅登報聲明作廢帳戶，而未將本案帳戶或麥寮郵
    局帳戶為掛失處理？亦悖於常理。針對上列可疑諸點，唯一
    合理之解釋，即被告基於不詳之原因，於上開時地分別將本
    案帳戶與麥寮郵局帳戶交與綽號「阿拋」與「小林」之人，
    供渠等使用，但其為掩飾自身不法犯行，便於交付麥寮郵局
    帳戶前先至麥寮郵局辦理帳戶密碼與印鑑變更，於交付本案
    帳戶及麥寮郵局帳戶後另至蘋果日報刊登作廢聲明，在在可
    見被告心思縝密之處，且其既為心智正常之人，卻願意將本
    案帳戶與麥寮郵局帳戶相關資料交與他人使用，事後一方面
    採取撇清責任之手段，另一方面卻任由詐騙集團順利提領款
    項，顯見其交付本案帳戶之初，主觀上即已預見本案帳戶將
    流為詐騙集團犯罪之工具，卻仍執意交付，在在可認被告主
    觀上實具有幫助他人詐欺取財之犯意甚明。
  (3)被告雖又以其為中度精神障礙患者，係遭綽號「阿拋」之人
    騙走本案帳戶資料云云為己辯護，並提出中華民國身心障礙
    手冊為證（見本院97年度六簡字第313 號卷，下稱本院簡卷
    ，第10頁）。惟查，被告領有身心障礙手冊之原因，係因其
    患有癲癇病症，除此之外，並無任何疾病（見本院卷第83頁
    ）。而所謂癲癇，係指人類大腦皮質上的腦細胞瞬間不正常
    地放電，導致反覆出現抽搐、失神、痙攣、幻覺、錯覺或異
    常行為等發作現象，大部分癲癇患者可透過規律服藥控制病
    情，甚至治癒，而獲得與常人相同之生活品質，此為吾人極
    易得知之知識。是癲癇患者雖可領取身心障礙手冊，並獲得
    政府各項福利，但其智識程度究難謂與一般人有別。本案被
    告雖因癲癇病症而領有身心障礙手冊，但被告自承每日均有
    規律服藥控制病情（見本院卷第23頁），且其於本院審理時
    對於法院之各種問題均能清楚回應，對答自然（見本院卷第
    42 頁 至第43頁、第74頁至第83頁），亦徵被告之精神智識
    並無缺陷。故被告領有身心障礙手冊之事實，亦不能採為有
    利於被告之認定。
  (4)綜上所述，本件事證明確，被告與其辯護人之辯解均不足採
    信，被告犯行堪以認定，應依法論科。
、論罪科刑之理由：
一、按刑法上之幫助犯，係對於犯罪與正犯有共同之認識，而以
    幫助之意思，對於正犯資以助力，而未參與實施犯罪之行為
    者而言。是以如未參與實施犯罪構成要件之行為，而係出於
    幫助之意思提供助力，即屬幫助犯，而非共同正犯。被告基
    於幫助詐欺取財之犯意，將本案帳戶之存摺、提款卡等物交
    付綽號「阿拋」之人，該帳戶進而為他人詐欺取財之犯罪工
    具，是被告係參與詐欺取財罪構成要件以外之行為，且並無
    證據足資證明被告係以正犯而非以幫助犯之犯意參與犯罪，
    應認其所為係幫助犯而非正犯行為。是核被告所為，係犯刑
    法第30條第1 項、第339 條第1 項之幫助詐欺取財罪。又被
    告交付麥寮郵局帳戶之行為，涉犯幫助詐欺取財罪嫌，但該
    部分既未據起訴，且該部分與本案已經起訴之部分不具有想
    像競合犯之裁判上一罪之關係，特如前述，本院無從併予論
    科，應予說明。
二、被告幫助他人為詐欺取財之犯行，爰依刑法第30條第2 項之
    規定，按正犯之刑減輕其刑。
三、本院審酌被告犯後否認犯罪，設詞飾卸，犯後態度不佳，未
    見悔改之意，且被告所為助長犯罪之猖獗，影響社會正常經
    濟交易安全，增加被害人尋求救濟及偵查犯罪之困難，惡性
    不輕，但本院念及被告並無前科紀錄，有臺灣高等法院被告
    前案紀錄表附卷可考，足認被告平日素行尚佳，另被告自承
    國中肄業，智識程度不高，身染癲癇病症，領有身心障礙手
    冊，暨告訴人丙○○遭詐騙之金額非微等一切情狀，量處如
    主文所示之刑。
四、本件被告之犯罪時間在96年4 月24日以前，合於中華民國九
    十六年罪犯減刑條例第2 條第1 項第3 款之規定，且無該條
    例所定不得減刑之例外情形，應依法減其宣告刑2 分之1 ，
    並依同條例第7 條、第9 條之規定於主文諭知其宣告刑及減
    得之刑，併諭知易科罰金之折算標準。
肆、應適用之法律：
    依刑事訴訟法第452 條、第299 條第1 項前段，刑法第30條
    、第339 條第1 項、第41條第1 項前段，刑法施行法第1 條
    之1 第1 項、第2 項前段，中華民國九十六年罪犯減刑條例
    第2 條第1 項第3 款、第7 條、第9 條，判決如主文。
本案經檢察官乙○○到庭執行職務。
中    華    民    國    98    年    2     月    13    日
                  刑事第五庭  審判長法  官 侯 廷 昌
                                    法  官 曾 鴻 文
                                    法  官 王 紹 銘
以上正本證明與原本無異。
如不服本判決，應於收受本判決後10日內向本院提出上訴書狀，
並應敘述具體理由。如未敘述上訴理由者，應於上訴期間屆滿後
20日內向本院補提理由書狀（均須按他造當事人之人數附繕本）
「切勿逕送上級法院」。
                                    書記官 洪 秀 虹
中    華    民    國    98    年    2     月    13    日
附錄本案論罪科刑法條全文：
中華民國刑法第30條（幫助犯及其處罰）：
幫助他人實行犯罪行為者，為幫助犯。雖他人不知幫助之情者，
亦同。
幫助犯之處罰，得按正犯之刑減輕之。
中華民國刑法第339條（普通詐欺罪）：
意圖為自己或第三人不法之所有，以詐術使人將本人或第三人之
物交付者，處5 年以下有期徒刑、拘役或科或併科1,000 元以下
罰金。
以前項方法得財產上不法之利益或使第三人得之者，亦同。
前2 項之未遂犯罰之。


司法院資訊處製作；財團法人民間司法改革基金會備份。
